【裁判字號】    95,台上,5821
【裁判日期】    951026
【裁判案由】    殺人等罪
【裁判全文】
最高法院刑事判決            九十五年度台上字第五八二一號
上  訴  人  台灣高等法院台南分院檢察署檢察官
上  訴  人
即  被  告  甲○○
            乙○○
                    號
            丙○○
上 列二 人
共      同
選任辯護人  黃俊仁律師
上列上訴人等因被告等殺人等罪案件，不服台灣高等法院台南分
院中華民國九十五年八月九日第二審更審判決（九十五年度上更
(一)字第二五七號，起訴案號：台灣嘉義地方法院檢察署九十二年
度偵字第八二八三號），提起上訴，本院判決如下：
    主  文
原判決撤銷，發回台灣高等法院台南分院。
    理  由
本件原判決認定上訴人即被告甲○○於民國八十年間某日，明知
綽號「順風」之不詳姓名成年男子所持有之仿ＳＩＧ  ＳＡＵＥ
Ｒ廠半自動手槍改造之玩具手槍一支，係更換土造金屬槍機、槍
管改造而成具有殺傷力之改造手槍（槍枝管制編號000000
0000），直徑九ＭＭ之土造金屬彈頭子彈六顆，其中二顆係
具有殺傷力之改造子彈（一顆於案發現場擊發，另一顆經鑑驗試
射完畢；另四顆：一顆於案發現場卡彈無法擊發，一顆經試射認
無殺傷力，餘二顆經試射認具殺傷力），為違禁物，竟予以收受
且藏放在嘉義縣水上鄉寬士村崎子頭十五號住處內。甲○○嗣於
九十二年十二月十七日凌晨，在嘉義縣水上鄉寬士村崎子頭二十
六號崎子頭綜合市場辦公室內，因細故與被害人李三和發生爭執
，雖經彼等友人黃坤旺等人勸解，然甲○○仍心有不甘，遂於九
十二年十二月十九日凌晨飲酒後，先將之前受寄藏之前揭改造金
屬玩具手槍一枝、土造金屬彈頭子彈六顆藏於腰際，並以電話向
上訴人即被告乙○○告稱欲找人理論，由乙○○另邀上訴人即被
告丙○○及陳姓少年（七十五年十一月十二日生，姓名年籍資料
詳卷）一同前往，嗣乙○○、丙○○、陳姓少年等三人抵達甲○
○住處後，乙○○、丙○○、陳姓少年明知甲○○持有上開槍彈
欲對被害人尋釁，仍基於共同持有上開槍彈之犯意聯絡，即由甲
○○駕車搭載乙○○、丙○○、陳姓少年同往上揭市場，由甲○
○單獨下車向黃坤旺告知欲前往被害人住處理論，適被害人前妻
李明燁在場聞及上情，隨即撥打電話至被害人住處示警並報警。
甲○○於驅車前往嘉義縣水上鄉寬士村崎子頭二十七之二一八號
被害人住處途中，再次向乙○○、丙○○、陳姓少年等人言明將
至被害人住處理論，乙○○、丙○○、陳姓少年等人應允同往尋
釁。嗣甲○○、乙○○、丙○○、陳姓少年四人，於同日凌晨一
時四十六分許抵達被害人住處，斯時被害人與其子李啟安及友人
黃騰賢在住處一樓泡茶聊天，甲○○、乙○○、丙○○、陳姓少
年等四人竟基於共同無故侵入住宅之犯意聯絡，且甲○○、乙○
○並基於共同殺人犯意之聯絡，由甲○○與乙○○先衝入被害人
住處，丙○○與陳姓少年則先在騎樓下站立，嗣後亦進入屋內。
甲○○一進入被害人住處，即自腰際拿出改造手槍並拉滑套，使
槍枝隨時處於可擊發之狀態，且其明知已上膛之槍枝一擊發即可
能致人於死，仍將槍抵住被害人，被害人立刻上前握住甲○○之
手避免遭槍殺，乙○○見狀上前將被害人之手拉開，而由甲○○
將槍對準被害人，黃騰賢為避免丙○○及陳姓少年參與滋事，而
上前拉住彼等二人，斯時被害人之另一子李啟丞甫由廁所走進客
廳，見狀即持家中木劍一支與乙○○互毆，被害人與李啟安則欲
奪甲○○所持之改造手槍未果，被害人與甲○○因而扭打在地，
斯時甲○○即基於殺人之犯意而手扣扳機朝被害人胸部射擊一槍
，第二顆子彈彈頭因不明原因脫落，彈殼卡在滑套上而未擊發，
丙○○及陳姓少年驚聞槍響逃往附近巷內躲避，適嘉義縣警察局
水上分局警員獲報，趕抵現場逮捕甲○○、乙○○二人，並扣得
前揭具殺傷力之改造手槍一支、改造子彈四顆（其中一顆於案發
現場卡彈無法擊發，一顆經試射認無殺傷力，餘二顆經試射認具
殺傷力）、彈頭二個、彈殼二個。而被害人之右胸部遭槍擊後子
彈由背部穿出，經送醫急救仍因右胸部大量出血而血氣胸不治死
亡，而李啟丞則受有左手食指擦傷之傷害等情。因而撤銷第一審
判決，改判論處甲○○共同殺人及未經許可，寄藏可發射子彈具
有殺傷力之改造手槍；乙○○共同殺人（累犯）；丙○○共同未
經許可，持有可發射子彈具有殺傷力之改造手槍罪刑，固非無見
。
惟查：(一)、有罪判決書之事實一欄，為判斷其適用法令當否之準
據，法院應將依職權認定與論罪科刑有關之事實，翔實記載，然
後於理由內逐一說明其憑以認定之證據，並使事實認定與理由說
明，互相適合，方為合法。倘事實認定與理由說明，不相一致，
或事實與理由欄內之記載，前後齟齬，按諸刑事訴訟法第三百七
十九條第十四款後段規定，均屬判決理由矛盾之當然違背法令。
原判決事實欄先則記載：甲○○於八十年間某日，受綽號「順風
」者委託寄藏直徑九ＭＭ之土造金屬彈頭子彈六顆，其中有二顆
係具有殺傷力之改造子彈（原判決第二頁第十七至十八行）等情
，是否認定甲○○受託寄藏之六顆子彈，僅其中之二顆具有殺傷
力？乃原判決事實欄繼又以括弧註明：一顆於案發現場擊發，另
一顆經鑑驗試射完畢；另四顆：一顆於案發現場卡彈無法擊發，
一顆經試射認無殺傷力，餘二顆經試射認具殺傷力）（原判決第
二頁第十八至二十行）等情，是否認定上訴人受綽號「順風」委
託寄藏之六顆子彈，其中有三顆子彈（即包括槍殺被害人之一顆
子彈）具有殺傷力？其事實欄之前後認定記載不盡明確一致，已
有未合。又原判決理由欄復又論述：送鑑改造子彈四顆，認均係
具有直徑九ＭＭ金屬彈頭之土造子彈，一顆可擊發，認具殺傷力
，另一顆雖可擊發，惟其發射動能甚微，依現狀認不具殺傷力；
餘二顆經原審更審前再送鑑定亦均認具殺傷力（原判決第四頁第
二十一至二十五行）等情，是否說明上訴人受寄藏之六顆子彈，
其中有四顆子彈（即包括槍殺被害人之一顆子彈）具有殺傷力？
其事實欄之認定記載與理由欄之論述說明，不盡相符，亦有未洽
。(二)、行為人對於構成犯罪之事實，明知並有意使其發生者，為
直接故意，亦稱確定故意；行為人對於構成犯罪之事實，預見其
發生而其發生並不違背其本意者，為間接故意，亦稱不確定故意
。是確定故意與不確定故意之態樣不盡相同，而共同正犯間既有
犯意聯絡，則其故意之態樣應屬相同，無從分別基於確定故意與
不確定故意為之。原判決事實欄記載：……甲○○、乙○○基於
共同殺人犯意之聯絡，由甲○○與乙○○先衝入被害人住處，…
…被害人與甲○○因而扭打在地，斯時甲○○即基於殺人之犯意
而手扣扳機朝被害人胸部射擊一槍（原判決第三頁第十七至二十
九行）等情，是否認定甲○○、乙○○為前揭犯行，彼等對開槍
射殺被害人及發生死亡之結果，皆有確定之認識，而基於確定之
故意為之？乃原判決理由欄復又論述：……依一般人之社會生活
經驗，顯知槍、彈具有強大之殺傷力，一旦擊中人體，即可因而
擊中致命部位或受重大創傷失血過多等而致人於死，足以發生死
亡之結果，此當更為曾有寄藏槍枝前科之甲○○所能認知，是甲
○○明知其與被害人扭打過程中，槍枝若擊發，將在近距離內射
中被害人之身體要害，有可能導致死亡之結果，甲○○始終將已
上膛之槍枝緊握在手，此一事實，應足以判斷甲○○對有發生死
亡結果並不違背其本意，甲○○在扭打中手指曾扣下扳機，第一
發命中被害人之胸部要害，第二發子彈彈頭則因不明原因脫落而
未擊發，足認甲○○縱無直接故意，亦有不確定之殺人犯意（原
判決第七頁第十七至二十七行）等情，是否說明甲○○為前揭犯
行，有可能係基於確定之故意為之，亦有可能係基於不確定之故
意為之？其事實欄之認定記載與理由欄之論述說明，不盡一致，
已有未合。又苟乙○○共同殺害被害人係基於確定故意，而甲○
○殺害被害人則係基於不確定故意，則彼等確定與不確定故意之
態樣不同，是否得論斷彼等間就殺害被害人之犯行，具有犯意聯
絡及行為分擔之共同正犯關係，非無疑義。原審就上情未詳予調
釐清，復未於事實欄明確認定記載及於理由欄論述說明，逕認甲
○○、乙○○二人間就殺人犯行，彼此間具有犯意聯絡及行為分
擔為共同正犯，其查證未盡且理由欠備，遽行判決，亦有未洽。
(三)、依法應於審判期日調查之證據雖已調查，而其內容未明瞭者
，即與未經調查無異，如遽行判決，仍屬應於審判期日調查之證
據而未予調查，尚不得遽對被告為有利或不利之認定。又共同正
犯之成立，除共同實施犯罪行為者外，其須就他人之行為同負刑
責者，以有意思聯絡為要件，若事前並未合謀，實施犯罪行為之
際，又係出於行為者獨立之意思，即不負共同正犯之責。原判決
事實欄先則記載：……甲○○、乙○○並基於共同殺人犯意之聯
絡，由甲○○與乙○○先衝入被害人住處……等情，是否認定甲
○○、乙○○於進入被害人住處前，彼等二人就殺害被害人之犯
行，即具有犯意聯絡及行為分擔？乃原判決事實欄繼又記載：…
…被害人與李啟安則欲奪甲○○所持之改造手槍未果，被害人與
甲○○因而扭打在地，斯時甲○○即基於殺人之犯意而手扣扳機
朝被害人胸部射擊一槍……等情，是否認定甲○○因與被害人扭
打在地，乃萌殺人之犯意而手扣扳機朝被害人胸部射擊一槍？其
事實欄前後之認定記載不盡明確一致，事實有欠明瞭，不足為適
用法律之依據，已有未合。又上情與本件事實如何及如何為法律
之適用攸關，自應詳予調釐清明確認定記載，乃原審就上情未詳
予調查釐清明確認定記載，逕認甲○○、乙○○二人就殺人犯行
，彼此間互有犯意聯絡及行為分擔，為共同正犯，其查證未盡且
理由欠備，遽行判決，尚嫌速斷，其審理猶有未盡。(四)、依刑事
訴訟法第三百六十四條規定，第二審之審判，除有特別規定外，
準用第一審審判之規定。故審判長於上訴人陳述上訴要旨後，於
告知上訴人罪名之相關規定、調查證據程序之最後，準用同法第
二百八十八條第三項規定，就被訴事實訊問被告。此項被訴事實
之訊問，其訊問範圍，除起訴書所記載之犯罪事實外，包含依刑
事訴訟法第二百六十七條規定起訴效力所擴張之犯罪事實。本件
依原審審判筆錄之記載（原審卷第一三五至一三六頁），原審於
審判期日僅引用起訴書及第一審判決事實欄之記載訊問上訴人，
其就認定為起訴效力所擴張之犯罪事實部分，即乙○○共同殺人
及乙○○、丙○○共同未經許可，持有可發射子彈具有殺傷力之
改造手槍及子彈部分，則未於審判期日依前揭法條規定，訊問乙
○○、丙○○，使彼等有陳述有利於己之事實，及辯明犯罪嫌疑
暨行使防禦權之機會，其所踐行之程序自難認為適法。(五)、刑事
訴訟法第一百五十九條第一項規定：被告以外之人於審判外之言
詞或書面陳述，除法律有規定者外，不得作為證據。其立法本旨
係以證人於審判外之言詞或書面陳述，屬於傳聞證據，此項證據
，當事人無從直接對於原供述者加以詰問，以擔保其真實性，法
院亦無從直接接觸證人而審酌其證言之憑信性，違背直接審理及
言詞審理之原則，故除具有必要性及信用性情況之除外者外，原
則上不認其有許容性，自不具證據能力。至所謂具有必要性及信
用性情況者，例如刑事訴訟法第一百五十九條之一至第一百五十
九條之五及第二百零六條等情形，仍例外認其有證據能力，惟應
於判決理由說明。原判決認定丙○○有如原判決事實欄所載，即
共同未經許可，持有可發射子彈具有殺傷力之改造手槍及子彈等
犯行，係依憑甲○○於警詢中供稱：「（你因何事持槍去找李三
和，與他有何仇隙？）約一星期前在崎仔頭菜市場，在眾人面前
，作狀打我，因市場民眾勸離後，約十分鐘後又騎機車折返，作
勢從外套內拿刀嚇我，看我人小好欺侮，讓我在眾人前丟臉，使
我感到沒面子，我想找他理論，拿槍嚇嚇他……」、「（你是如
何連絡乙○○、丙○○、陳姓少年等三人？）我是以我的行動電
話0000000000打乙○○的行動電話叫他們過來，他們
三人坐車到我住處時，我才告訴他的。」、「（是否他知情後，
你們四人才一同持槍去找李三和理論？）是的。」、「（他們三
人知道你帶槍？）知道。」、「（由何人提議要帶槍去找李三和
？）由我本人提議。」（原判決第八頁第二十至三十一行）等情
，為其主要論據之一。然丙○○否認有前揭犯行，而原判決所援
引甲○○上開於警詢中之供述，係屬被告以外之人於司法警察調
查中所為之陳述，原則上無證據能力。乃原判決未詳予說明甲○
○於警詢中之上開陳述，是否有刑事訴訟法第一百五十九條之二
所規定得為證據之情形，逕以甲○○於警詢中上開供述各情，為
不利丙○○認定之依據，尚有未合。檢察官及被告等上訴意旨指
摘原判決不當，尚非全無理由。按第三審法院應以第二審判決所
確認之事實為判決基礎，刑事訴訟法第三百九十四條第一項前段
定有明文。原判決上述之違背法令，影響於事實之確定，本院無
可據以為裁判，應將原判決撤銷，發回原審法院更為審判。又原
判決關於被告三人無故侵入住宅及甲○○、乙○○傷害部分，認
與彼等三人所犯殺人及共同未經許可，持有可發射子彈具有殺傷
力之改造手槍部分，具有牽連犯裁判上一罪之關係，基於審判不
可分之原則，應併予發回；另甲○○所犯未經許可，寄藏可發射
子彈具有殺傷力之改造手槍及子彈部分，檢察官及甲○○於上訴
理由書中雖未敘述上訴之理由。然檢察官於起訴書指甲○○所犯
上開之罪與殺人罪間，具有方法結果之牽連關係，甲○○並就原
判決關於其部分全部提起上訴。則甲○○所犯上開各罪間，是否
具有裁判上一罪關係之事實與適用法令之當否不明，尚待事實審
調查釐清，基於審判不可分原則，甲○○所犯未經許可，寄藏可
發射子彈具有殺傷力之改造手槍及子彈部分，亦應併予撤銷發回
，附此敘明。
據上論結，應依刑事訴訟法第三百九十七條、第四百零一條，判
決如主文。
中    華    民    國  九十五  年    十    月  二十六  日
                      最高法院刑事第一庭
                          審判長法官  董  明  霈
                                法官  林  茂  雄
                                法官  張  祺  祥
                                法官  呂  永  福
                                法官  陳  世  雄
      本件正本證明與原本無異
                                      書  記  官
中    華    民    國  九十五  年    十    月  三十一  日
                                                      Ｑ


司法院資訊處製作；財團法人民間司法改革基金會備份。
